臺灣板橋地方法院民事判決　九十一年度訴字第一三六○號
　　原　　　告　乙○○
　　　　　　　　丁○○
　　　　　　　　丙○○
　　訴訟代理人　乙○○
　　被　　　告　甲○○○
右當事人間異議之訴事件，本院判決如左：
    主    文
本院民國九十一年度執字第四０一四號強制執行事件，所為查封原告乙○○、丁○○
所有如附表壹所示動產之強制執行程序，應予撤銷。
原告其餘之訴駁回。
訴訟費用由被告負擔貳分之壹，餘由原告負擔。
    事    實
甲、原告方面：
    壹、聲明：求為判決本院民國〔下同〕九十年度民執金字第四五三七號所為禁止
              債務人收取、准許債權人向第三人收取之命令，及九十一年度執字第
              四０一四號強制執行事件，所為查封原告所有如附表壹所示動產之強
              制執行程序，應予撤銷。
    貳、陳述：
          一、原告於八十六年十二月二十日、八十七年八月二十五日，參加訴外人
              〔即債務人葉春〕招集之互助會，迄八十九年九月間，會首葉春無力
              支付會款而宣布停會，原告等均已於停會前得標而為死會。「依台灣
              省民間合會習慣，合會係會首與會員間所訂立之契約，會員與會員間
              並無法律關係之存在。」〔最高法院六十三年度台上字第一一五九號
              判例意旨〕，依上開判例意旨，於九十年元月三日，會首葉春通知業
              已將其對原告之會款債權分別讓與活會會員林素貞、劉盟集、蔡素秋
              等三人，會首葉春對原告等人之會款債權於是日起已移轉與他人，故
              原告自是日起即依『債權讓與契約書』之約定條件清償訴外人林素貞
              、劉盟集、蔡素秋等三人會款債務。
          二、按民法債編固於八十八年四月二十一日修正公布增訂第十九節之一「
              合會」〔含第七百零九條之一至第七百零九條之九〕，惟該增訂條文
              於八十九年五月五日始正式施行，關於合會之相關條文，民法債編施
              行法並未特別規定其具有溯及效力，是依債編施行法第一條後段之規
              定，系爭先後發生於八十六年十二月二十日、八十七年八月二十五日
              之系爭互助會關係，應無增訂後新法之適用，被告自不得主張援用上
              開新法之規定，限制會首葉春為債權讓與之行為。
          三、依民法第二百九十八條之規定：「讓與人已將債權之讓與通知債務人
              者，縱未為讓與或讓與無效，債務人仍得以其對抗受讓人之事由，對
              抗讓與人。」。查九十年元月三日原告受通知後，清償所欠債務至今
              ，已幾近清償將畢，故縱認讓與有無效之情事，債權人仍應受本條款
              之拘束，在清償範圍內債權人之債權應歸於消滅。
          四、依民法第二百九十四條至第二百九十八條之規定，債權人得將債權讓
              與第三人，於讓與契約成立時，該債權之主體即隨之變更。故於九十
              年元月三日會首葉春通知業將其對原告之會款債權轉讓與他人，則自
              受通知日起，原告與會首葉春之間已無債權債務關係存在，詎被告仍
              以債務人葉春於原告處有上開會款債權可供執行，聲請本院發禁止支
              付命令、收取命令及執行查封，顯係錯誤，為此特依強制執行法第十
              五條之規定提起異議之訴，狀請判決如訴之聲明欄所示。
    參、證據：提出─
          一、九十年元月三日書立之「債權讓與契約書」影本貳件〔附本院卷第五
              頁至第八頁〕。
          二、本院九十年六月十三日九十年度民執金字第四五三七號執行命令影本
              壹件〔附本院卷第九頁〕。
          三、本院九十年十月十八日九十年度民執金字第四五三七號執行命令影本
              壹件〔附本院卷第十頁〕。
          四、林素貞於九十年十月二十日書立之「債務清償證明書」影本壹件〔附
              本院卷第三０頁〕。
          五、劉盟集於九十年十月二十日書立之「債務清償證明書」影本壹件〔附
              本院卷第三一頁〕。
          六、蔡素秋於九十年十月二十日書立之「債務清償證明書」影本壹件〔附
              本院卷第三二頁〕。
          七、本院九十年度訴字第一五九０號民事判決影本壹件〔附本院卷內〕。
          並聲請訊問證人劉盟集、蔡素秋、林素貞、葉春。
乙、被告方面：
    壹、聲明：求為判決駁回原告之訴。
    貳、陳述：原告等人已逾向執行法院聲明異議之期間。依會首交付與被告之資料
              ，顯示原告等人均是死會，『未有會款債權可以轉讓與林素貞』，且
              林素貞亦係死會，無權受理清償。原告係參加會首葉春所召集、每月
              二十五日開標之互助會，豈可將會款讓與『參加每月十日開標之互助
              會』之會員〔參見本院卷第二六頁、第二七頁〕。
    參、證據：提出─
          一、互助會『活會』、『死會』之會員資料暨互助會會單影本壹件〔附本
              院卷第三三頁〕。
          二、臺灣板橋地方法院檢察署九十年度偵字第一七五四號起訴書壹件〔附
              本院卷第三四頁至第三九頁〕。
丙、本院依職權調閱九十年度執字第四五三七號民事執行卷宗〔含九十一年度執字第
    四０一四號民事執行卷、九十年度民執金字第四五三七號參與分配卷〕。
    理    由
甲、兩造爭執要旨：
    壹、原告起訴主張：原告等人於八十六年十二月二十日、八十七年八月二十五日
        參加訴外人〔即債務人葉春〕招集之互助會，八十九年九月間，會首葉春無
        力支付會款而宣布停會，原告等均已於停會前得標而為死會。九十年元月三
        日，會首葉春通知業將其對原告之會款債權分別讓與活會會員林素貞、劉盟
        集、蔡素秋等三人，原告自是日起即依『債權讓與契約書』之約定條件清償
        訴外人林素貞、劉盟集、蔡素秋等三人會款債務；縱認讓與有無效之情事，
        在清償範圍內，債權人之債權應歸於消滅；詎被告仍以債務人葉春於原告處
        有上開會款債權可供執行，聲請本院核發右開禁止支付命令、收取命令及執
        行查封，顯係錯誤，為此，依法訴請判決如訴之聲明欄所示。
    貳、被告則以：〔一〕原告等人已逾向執行法院聲明異議之期間。〔二〕依會首
        交付與被告之資料，顯示原告等人均是死會，未有會款債權可以轉讓與林素
        貞，且林素貞亦係死會，無權受理清償。原告係參加會首葉春所召集、每月
        二十五日開標之互助會，豈可將會款讓與『參加每月十日開標之互助會』之
        會員等為辯，爰求為判決駁回原告之訴。
乙、得心證之理由：
    壹、原告主張：原告等人於八十六年十二月二十日、八十七年八月二十五日參加
        訴外人〔即債務人葉春〕招集之互助會，八十九年九月間，會首葉春無力支
        付會款而宣布停會，原告等均已於停會前得標而為死會壹節，為被告不爭，
        復有被告提出之「互助會『活會』、『死會』之會員資料影本」壹件足參〔
        附本院卷第三三頁〕，信為真正。
    貳、關於原告主張：於九十年元月三日會首葉春通知業已將其對原告之會款債權
        分別讓與活會會員林素貞、劉盟集、蔡素秋等三人壹節，為被告所爭執。查
        ：
        一、按民法債編固於八十八年四月二十一日修正公布增訂第十九節之一「合
            會」〔含第七百零九條之一至第七百零九條之九〕，惟該增訂條文於八
            十九年五月五日始正式施行，關於合會之相關條文，民法債編施行法並
            未特別規定其具有溯及效力，依債編施行法第一條後段之規定，本件於
            八十六年十二月二十日、八十七年八月二十五日之系爭互助會關係，即
            無增訂後新法之適用，爰據修正前之法制就兩造此部份爭執，敘明如后
            。
        二、原告主張之此部份事實，業據其等提出「九十年元月三日書立之『債權
            讓與契約書』影本貳件」〔附本院卷第五頁至第八頁〕為證。據原告提
            出「葉春與林素貞暨原告乙○○於九十年元月三日書立之『債權讓與契
            約書』」〔附本院卷第五頁、第六頁〕載述意旨，係指「會首葉春將其
            對原告『乙○○』之會款債權陸拾肆萬元，轉讓與林素貞。」，另「葉
            春與劉盟集、蔡素秋暨原告乙○○於同日書立之『債權讓與契約書』」
            〔附本院卷第七頁、第八頁〕載述意旨，則係「會首葉春將其對原告『
            乙○○』之會款債權壹佰萬元，轉讓與劉盟集、蔡素秋。」，據此記載
            之『形式』觀之，會首葉春似未將其對原告『丁○○、丙○○』之會款
            債權轉讓與「林素貞」、「劉盟集、蔡素秋」等人。惟：
            〔一〕證人即會首葉春到庭證稱：「我是證明原告都是我的會員，原告
                  的互助會都已經標走了，全部都是死會，我的互助會還有劉盟集
                  、蔡素秋、林素貞、陳善、林楚涵是活會，對於原告的債權轉讓
                  給劉盟集、蔡素秋、林素貞。... 」〔參見本院九十一年八月五
                  日言詞辯論筆錄〕。證人即會首證述意旨，係指業將其對原告林
                  國明、丁○○、丙○○等三人之會款債權轉讓與林素貞、劉盟集
                  、蔡素秋等人，參酌前述「債權讓與契約書」記載情節，所轉讓
                  之會款總金額為『壹佰陸拾肆萬元』。
            〔二〕被告提出「互助會『活會』、『死會』之會員資料暨互助會會單
                  影本」壹件〔附本院卷第三三頁〕，記載：
                  １每月十日開標之互助會，尚有活會壹拾會，死會肆拾壹會，原
                    告乙○○、丁○○各參加壹會，均為死會。
                  ２每月二十日開標之互助會，尚有活會壹拾參會，死會參拾參會
                    ，原告乙○○、丙○○各參加壹會，均為死會。
                  ３每月二十五日開標之互助會，尚有活會貳拾壹會，死會貳拾伍
                    會，原告乙○○、丁○○各參加壹會，均為死會。
                  據被告提出之「互助會『活會』、『死會』之會員資料暨互助會
                  會單影本」之右開記載情節，以每會每月貳萬元暨右開活會期數
                  計之，原告乙○○、丁○○、丙○○等三人似尚應給付與會首葉
                  春『壹佰柒拾陸萬元』。惟被告提出臺灣板橋地方法院檢察署九
                  十年度偵字第一七五四號起訴書壹件〔附本院卷第三四頁至第三
                  九頁〕，記載會首葉春於「八十九年九月」停標『前』，冒用會
                  員名義標得『柒會』，此有上開起訴書在卷足參。細索被冒標之
                  會員自仍係活會而列載於被告提出「互助會『活會』之會員資料
                  」內，其餘會員亦已將會首冒標之各該會次之會款給付與會首。
                  據此，「減除會首於停會前冒標之柒會計壹拾肆萬元」後，原告
                  等三人應給付與會首之會款，實僅為「壹佰陸拾貳萬元」。
            〔三〕執右開『債權讓與契約書』所載讓與總金額「壹佰陸拾肆萬元」
                  與減除「會首停會前冒標之各該會次付清之會款壹拾肆萬元」後
                  之餘額「壹佰陸拾貳萬元」相較，貳者金額相近，凡此情節，堪
                  認會首葉春來院證稱其業將對原告乙○○、丁○○、丙○○等三
                  人之會款債權轉讓與林素貞、劉盟集、蔡素秋等人，自係實情，
                  應可採信。至右開『債權讓與契約書』僅記載「乙○○」，應係
                  當事人間略載致之。以債權讓與本非要式行為，苟確有債權讓與
                  之事實，縱略載於文書，無礙於債權讓與之效力。本院據右開情
                  節，認原告此部份主張為真正。
        三、按法律行為以得否與其原因相分離，可分為要因行為〔有因行為〕及不
            要因行為〔無因行為〕。前者如買賣、消費借貸等債權契約是；後者如
            處分行為、債務拘束、債務承認、指示證券及票據行為等屬之。民法上
            之典型契約固均屬有因契約，惟基於契約自由原則，當事人於不背於法
            律強行規定及公序良俗之範圍內，亦得訂定無因契約，此種由一方負擔
            不標明原因之契約，自屬無因行為〔最高法院八十八年度台上字第一一
            八九號判決意旨參照〕。質言之，典型之有因契約，當事人於不背於法
            律強行規定及公序良俗之範圍內，亦得約為無因契約。就債權讓與契約
            而論，並非民法上典型之有因契約，原因關係有效與否，對於債權讓與
            契約之效力並無直接之影響，若債權讓與之原因無效時，因受讓債權得
            利益者，固應負返還不當得利之責，惟此僅係債權之讓與人得向受讓人
            請求返還上開不當得利。
            〔一〕查原告提出葉春與林素貞暨原告乙○○於九十年元月三日書立之
                  「債權讓與契約書」〔附本院卷第五頁、第六頁〕第一條記載：
                  「甲方〔指會首葉春〕願將其對於會款責務人乙○○之會款債權
                  全部及其附隨該債權之一切權利讓與乙方〔指林素貞〕，以抵償
                  甲方〔葉春〕積欠乙方〔林素貞〕會款新台幣陸拾肆萬元之欠款
                  。」、第二條記載：「... 債權人林素貞對債務人乙○○有應收
                  取之會款債權新台幣『陸拾肆萬元』，... 」，據此載述意旨，
                  係以會首葉春對死會會員即原告之會款債權陸拾肆萬元讓與林素
                  貞，以抵償葉春積欠林素貞之同額欠款。
            〔二〕再查證人林素貞證稱：「我要證明陳善是我媽媽，林楚樊〔涵〕
                  是我弟弟。」、「我媽媽與我弟弟都有委託我幫他們跟會，我弟
                  弟目前在坐牢，沒有辦法處理財務，所以全權授權給我來處理他
                  的財務。」〔參見本院九十一年八月五日言詞辯論筆錄〕，參酌
                  被告提出之「互助會『活會』、『死會』之會員資料」〔附本院
                  卷第三三頁〕載述意旨，證人林素貞參加之互助會已係死會，陳
                  善、林楚涵參加之互助會則尚係活會〔參見本院卷第三三頁〕。
                  據此，證人林素貞到庭證述意旨，自係指其曾受陳善、林楚涵之
                  託全權處理上貳人對會首葉春之會款債權；縱如被告所辯「林素
                  貞」係『死會』云云，惟債權人之會首葉春既書立「債權讓與契
                  約書」將其對死會會員乙○○之會款債權「陸拾肆萬元」讓與林
                  素貞，此項債權讓與契約，並非民法上之有因契約，原因關係有
                  效與否，對於債權讓與契約之效力並無直接之影響，無從據之為
                  有利於被告之論據。
        五、綜右述情節，堪認原告等三人主張：會首葉春於「九十年元月三日」，
            已將其對原告等三人之會款債權分別讓與林素貞、劉盟集、蔡素秋等三
            人壹節為真正。
    參、關於原告主張：原告依該『債權讓與契約書』之約定條件清償訴外人林素貞
        、劉盟集、蔡素秋等三人會款債務，業據其提出「林素貞」、「劉盟集」、
        「蔡素秋」等三人書立之「債務清償證明書」影本參紙為據。查上開「債務
        清償證明書」載明為清償之債務人即已於『九十年五月三十日前』清償完畢
        〔參見本院卷第三０頁至第三二頁〕，顯見，原告確已於『九十年五月三十
        日前』清償上開會款與受讓人「林素貞」、「劉盟集、蔡素秋」等三人。
    肆、按「第三人不承認債務人之債權或其他財產權之存在，或於數額有爭議或有
        其他得對抗債務人請求之事由時，應於接受執行法院命令後十日內，提出書
        狀，向執行法院聲明異議。」、「第三人不於前項期間內聲明異議，亦未依
        執行法院命令，將金錢支付債權人，或將金錢、動產或不動產支付或交付執
        行法院時，執行法院得因債權人之聲請，逕向該第三人為強制執行。」、「
        對於前項執行，第三人得以第一項規定之事由，提起異議之訴。」，強制執
        行法第一百十九條第一、二、三項定有明文。又「強制執行法第十五條所謂
        就執行標的物有足以排除強制執行之權利者，係指對於執行標的物有所有權
        、典權、留置權、質權存在情形之一者而言〔最高法院六十八年度台上字第
        三一九０號判例意旨〕。析索之：〔一〕強制執行法第十五條所定第三人異
        議之訴，以第三人就執行標的物具有所有權、典權、留置權、質權存在情形
        之一，乃訴請排除執行標的物之強制執行為目的。〔二〕強制執行法第一百
        十九條第三項之異議之訴，則以第三人未於接受執行法院命令後十日內，聲
        明異議，嗣經執行債權人聲請，逕向該第三人為強制執行時，以「不承認債
        務人之債權或其他財產權之存在，或於數額有爭議或有其他得對抗債務人請
        求之事由」等，訴請『排除』「逕向該第三人所為之強制執行」。〔三〕第
        三人未於接受執行法院命令後十日內，聲明異議，執行債權人亦『未聲請』
        逕向該第三人為強制執行時，則不得據強制執行法第一百十九條第三項之規
        定提起異議之訴；據原告等人起訴主張之右開事實，係「不承認債務人之債
        權之存在」，其意旨係據強制執行法第一百十九條第三項提起異議之訴。茲
        就原告等人各項聲明審酌如后：
        一、本院九十年度執字第四五三七號民事執行事件，曾於九十年六月十三日
            以九十年度民執金字第四五三七號執行命令「禁止債務人葉春收取對第
            三人乙○○、丁○○、丙○○之會款債權或為其他處分，第三人亦不得
            對債務人為清償。」，嗣於九十年十月十八日以九十年度民執金字第四
            五三七號執行命令「准許債權人甲○○○分別向第三人乙○○收取債權
            金額新台幣肆拾捌萬柒仟捌佰參拾壹元、向第三人丁○○收取債權金額
            新台幣參拾壹萬壹仟參佰零柒元、向第三人丙○○收取債權金額新台幣
            壹拾捌萬陸仟伍佰貳拾參元。」，此有上開執行命令附本院九十年度執
            字第四五三七號給付會款民事執行卷宗足參。執行債權人即被告以「向
            第三人即原告等『收不到款』」聲請本院民事執行處准予於九十一年五
            月七日查封原告乙○○、丁○○所有如附表壹所示動產，亦有「指封切
            結」、「查封筆錄」附本院九十一年度執字第四０一四號清償債務民事
            執行卷宗足佐。嗣因執行債權人即被告甲○○○聲請「暫緩執行」而尚
            未終結，有各該案卷足參。
        二、會首葉春業於九十年元月三日將其對原告之會款債權轉讓與林素貞、劉
            盟集、蔡素秋等三人，且原告已於『九十年五月三十日前』清償完畢，
            業見前述，則會首即「執行債務人」葉春對原告已無系爭會款債權存在
            。「執行債權人」即被告聲請本院民事執行處於九十一年五月七日查封
            原告乙○○、丁○○所有如附表壹所示之動產等，即有未洽。原告林國
            明、丁○○據此訴請撤銷此部份強制執行程序，為有理由，應予准許。
        三、原告丙○○起訴主張『執行債權人』即被告，聲請本院民事執行處對伊
            執行查封云云，惟查本院民事執行處，所查封如附表壹所示動產，為原
            告乙○○、丁○○所有，此有本院民事執行處九十一年五月七日查封筆
            錄附九十一年度執字第四０一四號卷足參，並未據執行債權人即被告之
            聲請依強制執行法第一百十九條第二項規定「逕向原告丙○○為強制執
            行」，亦有右開強制執行卷宗足稽，原告丙○○訴請將九十一年度執字
            第四０一四號查封動產〔如附表壹〕之強制執行程序撤銷，非有理由，
            不應准許。
        四、如前述，強制執行法第一百十九條第三項之異議之訴，以第三人未於接
            受執行法院命令後十日內，聲明異議，嗣經執行債權人聲請，逕向該第
            三人為強制執行時，以「不承認債務人之債權或其他財產權之存在，或
            於數額有爭議或有其他得對抗債務人請求之事由」等，訴請『排除』「
            『逕向該第三人所為』之強制執行」。以本案情形而論，得據強制執行
            法第一百十九條第三項之異議之訴『排除』者，應僅係「執行債權人」
            即被告聲請本院民事執行處於九十一年五月七日查封原告乙○○、蔡莉
            貞所有如附表壹所示之動產部份之強制執行程序；至本院民事執行處於
            〔一〕九十年六月十三日以九十年度民執金字第四五三七號執行命令「
            禁止債務人葉春收取對第三人乙○○、丁○○、丙○○之會款債權或為
            其他處分，第三人亦不得對債務人為清償。」。〔二〕於九十年十月十
            八日以九十年度民執金字第四五三七號執行命令「准許債權人甲○○○
            分別向第三人乙○○收取債權金額新台幣肆拾捌萬柒仟捌佰參拾壹元、
            向第三人丁○○收取債權金額新台幣參拾壹萬壹仟參佰零柒元、向第三
            人丙○○收取債權金額新台幣壹拾捌萬陸仟伍佰貳拾參元。」，則應依
            強制執行法第一百十九條第一項所定之聲明異議程序、同法第一百二十
            條所定「執行法院將異議之旨通知債權人」、「債權人對於第三人之聲
            明異議認為不實時，得於收受前項通知後十日內向管轄法院提起訴訟，
            並應向執行法院為起訴之證明及將訴訟告知債務人。」、「債權人未於
            前項規定期間內為起訴之證明者，執行法院得依第三人之聲請，撤銷所
            發執行命令。」等程序循求救濟，非強制執行法第一百十九條第三項所
            定提起異議之訴所得得救濟，實無從撤銷本節〔一〕、〔二〕所示之執
            行命令，原告等訴請撤銷本節〔一〕、〔二〕所示執行命令，即難准許
            。
    伍、總結前述，原告乙○○、丁○○訴請將本院九十一年度執字第四０一四號民
        強事強制執行事件查封其等所有如附表壹之動產之強制執行程序撤銷，為有
        理由，應予准許；逾此範圍之請求，為無理由，應予駁回。
    陸、兩造其餘攻擊防禦方法，經斟酌後，與右開論斷無礙、無違，不予一一贅述
        。
丙、結論：本件原告之訴壹部為有理由，壹部為無理由，依民事訴訟法第第七十九條
    但書，判決如主文。
中　　　華　　　民　　　國　　九十一　　年　　　九　　　月　　　十一　　日
                                臺灣板橋地方法院民事第二庭
~B法　　　官　陳福來
右為正本係照原本作成。
如對本判決上訴，須於判決送達後廿日內向本院提出上訴狀。
中　　　華　　　民　　　國　　九十一　　年　　　九　　　月　　　十一　　日
~B法院書記官　李威賜
附表壹：〔指封切結書影本─自本院九十一年度執字第四０一四號民事執行卷宗影印
        〕。
